最高法院刑事判決　　　　　　　　　 107年度台上字第1231號
上　訴　人　李煉振



選任辯護人　林俊峰律師
　　　　　　蕭烈華律師
上列上訴人因家暴殺人案件，不服臺灣高等法院中華民國107年2
月13日第二審判決（106 年度上訴字第2351號，起訴案號：原臺
灣士林地方法院檢察署105年度偵字第16008號），提起上訴，本
院判決如下：
    主  文
原判決撤銷，發回臺灣高等法院。
    理  由
一、本件原判決認上訴人李煉振有其事實欄所載持刀殺害被害人
    即其妻顏卉妤犯行，且上訴人係飲酒後自陷行為辨識能力減
    退之原因自由行為，無刑法第19條第2 項減輕規定之適用，
    因而撤銷第一審之科刑判決，改判論處上訴人殺人罪刑（處
    有期徒刑），固非無見。
二、惟查：(一)證據之證明力雖由法院自由判斷，然證據之本身
    如對於待證事實不足為供證明之資料，而事實審法院仍採為
    判決基礎，則其自由判斷之職權行使，自與採證法則有違。
    又按刑法第19條第3 項之原因自由行為，係指行為人在精神
    、心智正常，具備完全責任能力時，本即有犯罪故意，並為
    利用以之犯罪，故意使自己陷入精神障礙或心智缺陷狀態，
    而於辨識行為違法之能力與依辨識而行為之自我控制能力欠
    缺或顯著降低，已不具備完全責任能力之際，實行該犯罪行
    為；或已有犯罪故意後，偶因過失陷入精神障礙或心智缺陷
    狀態時，果為該犯罪；甚或無犯罪故意，但對客觀上應注意
    並能注意或可能預見之犯罪，主觀上卻疏未注意或確信其不
    發生，嗣於故意或因有認識、無認識之過失，自陷於精神障
    礙或心智缺陷狀態之際，發生該犯罪行為者，俱屬之。故原
    因自由行為之行為人，在具有完全刑事責任能力之原因行為
    時，既對構成犯罪之事實，具有故意或能預見其發生，即有
    不自陷於精神障礙、心智缺陷狀態及不為犯罪之期待可能性
    ，竟仍基於犯罪之故意，或對應注意並能注意，或能預見之
    犯罪事實，於故意或因過失等可歸責於行為人之原因，自陷
    於精神障礙或心智缺陷狀態，致發生犯罪行為者，自應與精
    神、心智正常狀態下之犯罪行為同其處罰。則原因自由行為
    之行為人，於精神、心智狀態正常之原因行為階段，即須對
    犯罪事實具有故意或應注意並能注意或可得預見，始符合犯
    罪行為人須於行為時具有責任能力方加以處罰之原則。(二)
    查原判決事實認定：上訴人患有重度憂鬱症、酒精使用障礙
    症，於酒後易情緒失控而與人發生口角爭吵，並「曾」與顏
    卉妤互毆互提傷害告訴（嗣於偵查中均撤回告訴，經檢察官
    為不起訴處分）。嗣於民國105年11月15日2時33分許，與顏
    卉妤在2 人共同住處一同飲酒，酒後發生口角衝突，詎上訴
    人明知以銳器朝人體頸部重要部位攻擊，可能傷及動脈、氣
    管，大量出血而產生使人死亡之結果，而基於殺人之犯意，
    持水果刀朝顏卉妤之頸部及身體猛力切割，……致顏卉妤因
    生前體部銳器割創造成兩側頸動脈及氣管橫斷、出血性休克
    而不治死亡等情（見原判決第1至2頁）。對於案發當日，上
    訴人與被害人「飲酒前」，在主觀上有預見飲酒後有法益侵
    害之可能，而違反客觀注意義務之要件事實，並未明白認定
    ，已不足為適用法律之依據。雖其理由說明依憑上訴人（前
    ）於101 年10月14日凌晨，與被害人一同搭計程車途中，因
    細故發生爭執，2 人分別基於傷害之犯意，互相以徒手方式
    攻打對方，導致雙方均成傷，嗣皆撤回告訴等語，並引用卷
    內原臺灣士林地方法院檢察署檢察官101年度偵字第13319號
    不起訴處分書為證（見原判決第10頁倒數第1 行起至第11頁
    第5 行）；又依國防醫學院三軍總醫院（下稱三軍總醫院）
    鑑定之結果，說明上訴人「行為時」確因飲酒而造成衝動控
    制困難，……，「致其辨識行為違法或依其辨識而行為之能
    力有所減退」（見原判決第11頁第6至9行），及依證人李鍊
    燈所證：上訴人與被害人晚上常常喝酒，及酒後會情緒、精
    神不穩、會「鬧事」、會「大小聲」等語各情（見原判決同
    上頁第17至20行），認上訴人係因過失而自陷行為辨識能力
    減退。惟稽之該檢察官不起訴處分書內容，並無上訴人因酒
    後或因飲酒而與顏卉妤互毆之有關記載（見偵字第16008 號
    卷第117 頁正反面），則上訴人與顏卉妤前次互毆行為，究
    竟是否與飲酒或酒後致精神障礙或心智缺陷有關？以及如何
    能依據上開4 年前之互毆事件，據以認定上訴人於飲酒前，
    能預見其飲酒後有殺害顏卉妤而侵害其生命法益之可能？均
    非無疑問。再者，依李鍊燈上開所證，上訴人飲酒後僅有「
    鬧事」、「大小聲」，似無酒後有經常施暴，或行凶殺人之
    行為。則原判決依憑上開證據，遽認上訴人案發當日於酒後
    受酒精之影響，致其不能辨識其行為違法或欠缺依其辨識而
    行為之能力，係上訴人過失自行招致，屬刑法第19條第3 項
    規定之原因自由行為，而為不利上訴人之認定，即有採證違
    法及理由欠備之違誤。另依卷內資料，第一審法院囑託三軍
    總醫院係就「上訴人於『本案行為之際』其辨識行為違法或
    依其辨識而行為之能力，是否有所欠缺或減低？」而為鑑定
    。並非鑑定上訴人「行為前或其平日辨識行為違法或依其辨
    識而行為之能力」。且依卷內三軍總醫院106年3月15日覆函
    及所檢附上訴人病歷資料之記載，上訴人自100 年間起至案
    發時，即長期在三軍總醫院精神科就醫，由葉啟斌醫師看診
    ，於案發前亦密集多次就診，經醫師診斷病名載為「重鬱症
    復發及重度伴有精神病情形」，並有「有長期憂鬱、身體不
    適及妄想等症狀，併有酒精使、用對於治療之藥物有諸多意
    見，服用藥物狀況不佳、療效不佳」之記載（見訴字卷㈠第
    65頁至123 頁）。倘屬無訛，上訴人在案發當日「飲酒前」
    之健康情形、精神狀態及辨識行為違法之意識能力或依其辨
    識而行為之自我控制能力是否已有顯著減低之情形，尤非無
    疑，更攸關上訴人在飲酒前，是否已有精神障礙或心智缺陷
    ，或「其辨識行為違法或依其辨識而行為之能力有所減退」
    ？或其飲酒前是否「能預見」其飲酒後有殺害顏卉妤而侵害
    其法益之判斷，自有究明之必要。原審非不可函詢或傳喚長
    期為上訴人診療之精神科主治醫師葉啟斌調查釐清，乃未詳
    予究明即遽行判決，亦嫌速斷。以上或為上訴意旨所指摘，
    或為本院得依職權調查之事項。且原判決上開違背法令情形
    ，影響於事實之確定，本院無可據以為裁判，應認原判決有
    撤銷發回之原因。
據上論結，應依刑事訴訟法第397條、第401條，判決如主文。
中    華    民    國   107    年    6     月    6     日
                      最高法院刑事第五庭
                          審判長法官  陳  宗  鎮  
                                法官  陳  世  雄  
                                法官  段  景  榕  
                                法官  張  智  雄  
                                法官  何  菁  莪  
本件正本證明與原本無異
                                      書  記  官  
中    華    民    國   107    年    6     月    8     日